臺灣基隆地方法院刑事判決　　　　　　　93年度交訴字第26號
公　訴　人　臺灣基隆地方法院檢察署檢察官
被　　　告　丙○○
選任辯護人　李成功律師
上列被告因過失致死案件，經檢察官提起公訴（92年度偵字第
3050號、93年度偵字第1491號），本院判決如下：
    主  文
丙○○服用酒類，不能安全駕駛動力交通工具而駕駛，處拘役伍
拾日，如易科罰金，以佰元折算壹日。
被訴過失致死部分無罪。
    事  實
一、丙○○明知服用酒類或其他相類之物，將使其駕駛車輛時之
    注意力減低，反應能力趨緩，而危及其他用路人之行車往來
    安全，竟仍於民國92年8月4日晚上11時許，在台北縣萬里鄉
    ○○村○○路其母親經營之餐廳飲用約2 瓶瓶裝台灣啤酒，
    已達於不能安全駕駛動力交通工具之程度後，仍於同日晚間
    11時50至55分許，駕駛車牌號碼HR─8299號自用小客車，在
    台北縣萬里鄉野柳村搭載其兄童定偉及友人陳玉香，由野柳
    （東）往金山（西）方向行駛台二線，欲往金山地區吃宵夜
    。迄至翌日凌晨零時10分許，行經台北縣萬里鄉大鵬村頂社
    2號旁內側車道時（即台二線44.1 公里處），因對向｛由金
    山（西）往基隆（東）方向｝由蔡銘彬所駕駛之車牌號碼IK
    —780 號自用小客車跨越分向限制線駛入丙○○車輛行進之
    車道，而與丙○○之車輛發生撞擊，蔡銘彬並因此車禍送醫
    不治死亡（丙○○涉犯過失致死部分，另為無罪之諭知，詳
    如後述）。嗣於同日凌晨2 時20分許，員警至丙○○所在之
    基隆長庚醫院，測試丙○○吐氣所含酒精成份達每公升0.43
    毫克，並經法務部法醫研究所推算丙○○於92年8月4日晚間
    11時55分許之呼氣酒精濃度約為每公升0.55至0.68毫克，而
    悉上情。
二、案經台北縣政府警察局金山分局報告台灣基隆地方法院檢察
    署檢察官偵查起訴。
    理    由
壹、有罪部分（被訴酒醉駕車公共危險部分）：
一、訊據被告丙○○固坦承其於前揭時、地飲用酒類後駕車，且
    於92年8月5日凌晨2 時20分許，經以呼吸測試器測得其吐氣
    所含酒精成份為每公升0.43毫克等情不諱，惟矢口否認有何
    因服用酒類致不能安全駕駛動力交通工具而駕駛之犯行，辯
    稱：其雖有飲酒，惟其體質特殊，酒量甚佳，故其駕車時仍
    意識清楚，並未因飲酒昏沉、意識不清，亦無警方制式觀察
    紀錄表上所載飲酒影響精神狀態項目之情形，且其於事故發
    生後猶能有條不紊處理報警及救人事務，顯見其並未因飲酒
    而不能安全駕駛；又其酒測值並未達法務部所定不能安全駕
    駛之標準，至於法務部法醫研究所雖推算其肇事時酒測值為
    每公升0.55至0.68毫克，惟此推算並未指出何種學理根據，
    且屬不精確之推算，自不能作為認定其不能安全駕駛之依據
    云云。經查：
  (一)按刑法第185條之3之公共危險罪係屬抽象危險犯，不以發生
    具體危險為必要，且服用酒類不能安全駕駛動力交通工具之
    認定，參考德國、美國之認定標準，對於酒精濃度呼氣已達
    每公升0.55毫克或血液濃度達百分之0.11以上，肇事率為一
    般正常人之10倍，應認為已達不能安全駕駛之標準（參法務
    部法檢字第001669號函）；次按人體內酒精含量係由開始
    飲酒之零含量，依飲酒量漸漸累積增加，並在完成飲酒時酒
    精含量達到最高，隨後依人體之代謝作用逐漸代謝，因此，
    若對人體實施酒測之時間距飲酒後駕車已有一段時間，其實
    施酒測得到之酒精濃度自當小於飲酒後駕車時之酒精濃度，
    故不得以嗣後之酒測值未達上開標準，即認其未達不能安全
    駕駛之標準。
  (二)查本件被告於92年8月5日凌晨2 時20分許，經警以呼吸測試
    器測得其吐氣所含酒精成份雖為每公升0.43毫克，未達上開
    不能安全駕駛之標準，有酒測單1 紙在卷可稽（見相驗卷第
    16頁），惟依被告所供，其於本件車禍發生前已駕車行駛約
    10幾分鐘至20分鐘左右（見本院94年1 月25日審判筆錄），
    而本件車禍發生時間為92年8月5日凌晨零時10分許，除據被
    告供承在卷外，並有道路交通事故現場圖及台北縣政府消防
    局救護紀錄表附卷可參，是被告於飲酒後駕車之時間約為92
    年8月4日晚間11時50分至55分許，與實施酒測之時間相距已
    達約2 小時25分至30分間。本院乃函請法務部法醫研究所依
    上開數據推算被告於前揭飲酒後駕車時之呼氣酒精濃度，經
    該所函覆：「．．．因人體之代謝作用，血液中酒精濃度通
    常每小時下降約10~20MG/DL，依來文所述之情形，被測人（
    某女性）酒測時間為凌晨2 時20分，如估算前一日晚間23時
    50分至55分許之呼氣酒精濃度，則由檢測時所得之數據推算
    當時其血中酒精濃度約為110.2~ 136MG/DL（即0.110%~0.13
    6% ），血中酒精濃度約為呼氣酒精濃度之2000 倍換算，則
    肇事當時呼氣酒精濃度約為0.551~0.680MG/L 」等語，有該
    所94年2 月15日第0940000530號函在卷可按，則依最有利於
    被告之推算（以最高之代謝率計算），被告於駕車之始體內
    之所含呼氣酒精濃度亦已超過每公升0.55毫克，依前揭說明
    ，被告駕車時確已達不能安全駕駛動力交通工具之程度甚明
    。被告雖辯稱其體質特殊，酒量甚佳，且法務部法醫研究所
    上開推算並無學理依據，亦不精確云云，惟法務部法醫研究
    所係具有酒精藥物動力學專門知識之國家機關，其本於專門
    知識經驗所為之函覆自具有相當之公信力，被告空言質疑該
    函無學理依據云云，尚屬無據；且依交通部運輸研究所77年
    針對國人進行實驗研究指出，人體每小時之血液中酒精濃度
    代謝速率為0.0132%（即13.2MG/DL），換算成呼氣中酒精含
    量代謝率，為每小時每公升0.0628毫克（參龍天立、羅永光
    著「駕駛人行為反應之研究－酒精對駕駛人生理影響之實驗
    分析」一文及陳高村著「論酒後駕車對交通安全影響與其衍
    生的法律責任」一文，中央警察大學警學叢刊第31卷第5 期
    ），依此推算，被告於駕車之始體內所含呼氣酒精濃度為每
    公升0.582至0.587毫克間，更已逾前揭不能安全駕駛之標準
    。因此，酒精在人體內之代謝率雖會因個人體質差異、種族
    、體重或有不同，惟本院已依逾越國人平均代謝率甚多之最
    有利被告之上開人體代謝率推算，被告駕車時之呼氣酒精濃
    度仍達上開不能安全駕駛之標準（即其肇事率為一般正常人
    之10倍），是被告縱體質特殊，酒精耐受力異於常人，其飲
    酒後駕車時亦已逾上開不能安全駕駛之標準。
  (三)至本件事故發生後第一到達現場之證人乙○○雖於本院審理
    時證稱：被告於本件事故發生後談話很清楚，處理事情的時
    候很正常，不像喝過酒的樣子等語（見本院94年1月13 日審
    判筆錄）；證人即本件承辦員警甲○○證述：其至醫院訊問
    被告過程中，被告均可以清楚回答，沒有嘔吐、昏睡、呆滯
    、大笑的情形等語；證人即本件另名承辦員警丁○證述：其
    至醫院時被告並無語無倫次、意識不清，並沒有符合測試觀
    察紀錄表之情形等語（以上見本院94年1 月25日審判筆錄）
    ；證人即被告搭載之陳玉香於警訊時亦證稱：被告當時駕駛
    情形很正常等語（見本院卷附94年2月3日警訊筆錄），惟承
    辦員警至醫院處理之時距離本件事故發生已有一段時間，被
    告當時之呼氣酒精濃度已代謝為每公升0.43毫克，是其等所
    為之觀察自不足為有利被告之認定，而證人乙○○、陳玉香
    雖為上述證詞，然酒精對人體反應最重要之影響在於視覺能
    力變差及運動反射神經遲鈍，此亦係造成不能安全駕駛之主
    要因素，是被告於事故發生時談話清楚，猶能處理事務及駕
    駛車輛，亦不足認定其視覺能力及運動反射神經與常人無疏
    ，故上開證人所為證詞均不足為有利被告之認定。
  (四)綜上所述，被告所辯均不足採，本件事證明確，其犯行堪以
    認定，應依法論科。
二、核被告所為，係犯刑法第185條之3之服用酒類不能安全駕駛
    動力交通工具而駕駛罪。爰審酌被告於酒後注意能力減退仍
    駕駛動力交通工具，形如道路游走之不定時炸彈，置自己及
    他人生命財產安全於不顧，雖其並未因此而肇事（詳如後述
    ），然已造成道路交通安全之抽象危險，暨其犯後之態度等
    一切情狀，量處如主文所示之刑，並諭知易科罰金之折算標
    準，以示懲儆。
貳、無罪部分（被訴過失致死部分）
一、公訴意旨略以：被告丙○○於92年8月4日夜間，在位於台北
    縣萬里鄉野柳村工作地之海產店內飲用酒類後，已因飲酒欠
    缺通常之注意力，而無安全駕駛車輛之能力，仍於當日夜間
    11時許，駕駛車牌號碼HR─8299號自用小客車，在萬里鄉野
    柳村搭載其兄童定偉及友人陳玉香，由野柳（東）往金山（
    西）方向行駛台二線，欲往金山地區吃宵夜；至翌日凌晨零
    時10分許，行抵台北縣萬里鄉大鵬村頂社2號前內側彎道時
    （台二線44.1公里處），原應注意車輛行經彎道且劃有分向
    限制線之路段時，應減速慢行，不得駛入來車之車道內，並
    應注意車前狀況，隨時採取必要之安全措施，且依該處路面
    無缺陷、無障礙物、視距尚稱良好、該路段為夜間有照明之
    情況下，並無不能注意之情事，竟未減速慢行，且因酒後疲
    累造成意識昏鈍、反應能力及注意能力均降低，致行駛至前
    述彎道路段時，因疾速行駛而使車身跨越分向限制線；此時
    對向適有由金山（西）往基隆（東）方向，由被害人蔡銘彬
    所駕駛之車牌號碼IK—780 號自用小客車，亦因違規疾速跨
    越分向限制線行駛，或因於彎道路段附近違規迴車，而駛至
    被告所駕車輛所在之西向內側車道，被告因飲酒昏沈、意識
    不清，疏未注意到前方被害人所駕車輛之行駛狀況，致完全
    未採取任何閃避、煞車、減速等迴護安全措施，因而使自己
    駕駛車輛之車頭正面攔腰朝被害人所駕駛之前揭自小客車右
    側車身撞擊，造成自己車輛之車頭擠壓凹陷、前車頭擋風玻
    璃破碎；被害人之上開車輛車右側車身（右前及右後車門）
    凹陷、車體扭曲、並使車頭引擎蓋向上凸起損壞（毀損部分
    均未據告訴）。被告因二車發生巨大撞擊，始察覺而報警自
    首並將蔡銘彬送醫急救。惟被害人於車禍當時即因撞擊力道
    過大，造成右額、右耳及右小腿裂傷、腹部鈍傷及右側胸部
    皮下氣腫，並因頭部外傷、氣血胸等傷勢過重，經急救仍宣
    告不治。因認被告此部分涉有刑法第276條第1項之過失致死
    罪嫌。
二、按犯罪事實應依證據認定之，無證據不得推定其犯罪事實，
    又不能證明被告犯罪者，應諭知無罪之判決，刑事訴訟法第
    154 條第2 項、第301 條第1 項分別定有明文。所謂認定犯
    罪事實之證據，係指足以認定被告確有犯罪行為之積極證據
    而言，苟未能發現相當證據，或證據不足為不利於被告事實
    之認定時，即應為有利於被告之認定，更不必有何有利之證
    據，亦不能以推測或擬制之方法，以為裁判基礎（最高法院
    29年上字第3105號、40年台上字第86號判例、56年度台上字
    第807 號判決意旨參照）。另按認定犯罪事實，所憑之證據
    ，雖不以直接證據為限，間接證據亦包括在內，然無論直接
    或間接證據，其為訴訟上之證明，須於通常一般之人均不致
    於有所懷疑，而得確信其為真實之程度者，始得據之為有罪
    之認定，倘其證明尚未達到此一程度，而有合理性懷疑之存
    在時，即無從為有罪之認定（最高法院76年台上字第4986號
    判例意旨參照）。再按刑法上之過失，係指對於構成犯罪之
    事實，按其情節，應注意並能注意而不注意而言；若事出突
    然，依當時情形，不能注意時，縱有結果發生，仍不得令負
    過失責任（最高法院87年度台上字第2457號判決意旨參照）
    。又按刑法上之過失行為與結果間，在客觀上需有相當因果
    關係始得成立；而所謂相當因果關係，係指依經驗法則，綜
    合行為當時所存在之一切事實，為客觀之事後審查，認為在
    一般情形下，有此環境、有此行為之同一條件，均可發生同
    一之結果者，則該條件即為發生結果之相當條件，行為與結
    果即有相當之因果關係。反之，若在一般情形下，有此同一
    條件存在，而依客觀之審查，認為不必皆發生此結果者，則
    該條件與結果並不相當，不過為偶然之事實而已，其行為與
    結果間即無相當因果關係（最高法院76年台上字第192號判
    例意旨參照）。
三、本件公訴人認被告涉有上開過失致死犯行，係以被告之供述
    、證人陳玉香之證述、酒精測試值、道路交通事故現場圖、
    調查報告表(一)、(二)、台北縣政府警察局金山分局道路交通事
    故補充資料表、勘驗筆錄、台灣省台北縣區車輛行車事故鑑
    定委員會92年12月5 日北鑑第921695號函、台灣省車輛行車
    事故覆議鑑定委員會93年4 月1日府覆議字第9310092號函、
    相驗筆錄、相驗屍體證明書、驗斷書、基隆長庚紀念醫院診
    斷證明書等件為認定之證據。訊據被告固坦承其於駕車前有
    飲用酒類，並於前揭時、地與被害人之車輛發生對撞，因而
    致被害人死亡，且其於本件事故發生時完全未採取任何閃避
    、煞車之行為等事實，惟堅詞否認有何過失致死犯行，辯稱
    ：其雖有飲酒，但意識很清楚，當時其係駕車由野柳往金山
    方向行駛在內側車道，係被害人駕車突自對向車道快速超越
    雙黃線駛入其車道撞擊其車輛，因對方車速很快，其根本無
    法作任何煞車、閃避之動作，所以其並無肇事之過失等語。
    經查：
  (一)本件公訴人認被告於肇事前有因酒醉疾速行駛而使車身跨越
    分向限制線之情形，係以上開台灣省台北縣區車輛行車事故
    鑑定委員會函所載「．．．依照碰撞後蔡車刮地痕走向及童
    車碰撞後，右後輪距離分向限制線1.2 公尺，所顯示童車於
    碰撞前以右後輪為力距中心於碰撞時順針向旋轉約85度，童
    車肇事前應有跨分向限制線駛，肇事後在拉回本車道之可能
    」等語，以及台灣省車輛行車事故覆議鑑定委員會之函所載
    「．．．肇事路段在彎道附近，及二撞擊受損角度，二車肇
    事後斜停於現場相關位置等研析，童車於距肇前方某處，似
    有跨壓中心雙黃線行駛之可能．．．」等語為其認定之依據
    ，然查，公訴人送請鑑定所提供之員警丁○繪製之道路交通
    事故現場圖（見相驗卷第17頁），其中有關被告車輛停放之
    位置及該車之左、右後車輪與分向限制線之距離，明顯與卷
    附案發時現場照片（見相驗卷第22至28頁）之位置不符，業
    經本院核閱無訛，且證人即繪製該圖之員警丁○亦到庭證稱
    ：被告車輛（即現場圖上之Ｂ車）後緣與分向限制線之二點
    弄錯，被告車右後緣距離分向限制線的長度為1.9 公尺，左
    後緣距離分向限制線的長度為1.2 公尺，故被告車輛車頭之
    方向應更正為朝向被害人車輛（即現場圖上之Ａ車），應以
    第二次補正之現場圖為正確等語（見本院94年1 月13日、同
    年1 月25日審判筆錄），並重新補繪正確之道路交通事故現
    場圖（即第二次補正現場圖）附卷，因此上開二函令所根據
    之鑑定基礎既有錯誤，公訴人以之作為認定被告因酒醉疾速
    行駛而使車身跨越分向限制線之證據，自屬無據，且因警繪
    原道路交通事故現場圖有誤，故以下本院認定事實之道路交
    通事故現場圖係以證人丁○第二次補正之道路交通事故現場
    圖為依據，先予敘明。
  (二)依警繪第二次補正之道路交通事故現場圖、現場照片及檢察
    官92年8月6日勘驗筆錄所示：本件事故現場係在台二線約44
    .1 公里處，該處係雙向4線道，在肇事地點約82公尺處有一
    左轉彎；本件肇事後，被害人之車輛係西南向東北斜停於往
    金山方向之外側車道上，其車頭朝向橋墩，左側車緣距分向
    限制線4.8公尺，右後車緣距分向限制線4公尺，該車右側車
    身嚴重凹損，車體扭曲，右側車窗全毀，前擋風玻璃破損，
    惟車頭正面及左側車身均無撞擊痕跡；被告之車輛則係東南
    向西北斜停於往金山方向之內、外側車道上，其車頭朝向被
    害人車輛之車身方向，左側車緣距分向限制線1.2 公尺，右
    後車緣距分向限制線1.9 公尺，其車頭嚴重凹損，前擋風玻
    璃破損，其餘車身則無撞擊痕跡；被告車輛左後緣前方 2.3
    公尺距分向限制線1.7 公尺處有一道不規則之刮地痕，散落
    物（即金屬、車殼、玻璃等物）則佈滿在被告車輛車頭與被
    害人右車身之間空地處（即往金山方向之台二線約44.1公里
    外側車道上），是依二車肇事後停車之位置、二車肇事時所
    掉散落物位置、刮地痕等位置及二車撞擊受損角度研析，被
    告與被害人相撞地點應在被告行駛之內側車道上，並參以被
    告於警訊時供稱：當時係由野柳往金山方向行使於台北縣萬
    里鄉大鵬村頂社2 號旁，於台二線44.1公里處，忽然有乙部
    自小客車對向來車超越雙黃線行駛至其車道等語（見相驗卷
    第6 頁反面）及告訴人戊○○於警訊陳稱：因為8月4日係情
    人節，晚上7 時許其兒子蔡銘彬可能去金山鄉找女友，事後
    返家途中才發生交通事故等語所述兩車行進方向，以及肇事
    現場在彎道附近等情，足見係被害人之車輛由金山往基隆方
    向在行經彎道後跨越分向限制線逆向駛入被告行駛之內側車
    道，致其右側車身與被告車輛車頭相撞而肇事。再依上開現
    場圖所示，現場並無任何煞車痕，且證人乙○○於本院審理
    時亦證述：其當時在肇事現場附近，聽到「碰」一聲，很大
    聲，在聽到該「碰」聲之前，並沒有聽到煞車聲或喇叭聲等
    語（見本院94年1 月13日審判筆錄），可見被告與被害人車
    輛在發生碰撞前，兩車均未有任何緊急避煞或鳴按喇叭之行
    為，由此亦可推知被害人於行經彎道後逆向駛入被告行駛之
    內側車道，應屬瞬間發生之事，以致被害人於侵入被告行駛
    車道發生碰撞前，見被告車輛迎面而來，仍來不及採取任何
    煞車、鳴按喇叭之行為即發生碰撞。則在此情況下，就被告
    而言，其於瞬間發現被害人車輛侵入其車道，且在二車對向
    行進接近之情況下，其自亦無反應閃避之可能；又本件被告
    於警訊時供承其當時時速約為40公里，其見到被害人車輛時
    約4、5公尺左右等語（見相驗卷第7 頁），則以該速度行駛
    ，每秒鐘行駛距離為11.11公尺，反應距離為8.32 公尺（參
    照「汽車行駛距離及反應距離一覽表」），是被告縱於事發
    前即已見被害人車輛行駛而來，惟其發現距離根本小於其反
    應距離，再加上兩車係屬行進中對向接近之情況，故其辯稱
    因突見被害人之車輛侵入其車道，其來不及反應等語，自與
    常理相符，公訴人以被告完全未採任何閃避、煞車、減速之
    行為，即謂被告有疏未注意車前狀況之過失云云，自不足採
    。本件既係被害人車輛跨越分向限制線逆向侵入被告之路權
    範圍，且事出突然，被告根本無預見、注意之可能性，亦無
    避免結果發生之反應時間及距離，自難認被告就本件肇事應
    負過失責任。再本件經本院依員警更正後之第二次補正道路
    交通現場圖，送請台灣省台北縣區車輛行車事故鑑定委員會
    及台灣省車輛行車事故覆議鑑定委員會參酌是否修正原鑑定
    結論，經該二委員會再研議結果，前者認「(1)、蔡銘彬駕駛
    自用小客車，跨越分向限制線駛入來車道，為肇事原因。(2)
    、丙○○酒後酒精濃度超過標準駕駛自用小客車，未跨越分
    向限制線，無肇事因素」，後者認「童車於肇事時，似無跨
    壓中心雙黃線行駛情事，則難謂有肇事因素」，有台灣省台
    北縣區車輛行車事故鑑定委員會94年3月17日北縣鑑定第092
    5121605號函、台灣省車輛行車事故覆議鑑定委員會94年2月
    3 日府覆議字第093010092A號函在卷可參，其等鑑定結論亦
    同本院上開認定，故被告就本件事故並無肇事責任，應堪認
    定。
  (三)至被告固坦承其於案發前有飲酒之事實，並經警測得其酒精
    濃度為每公升0.43毫克，且經本院認定其於駕車時之酒精濃
    度已達不能安全駕駛之情形（詳如前述），惟被告之飲酒行
    為是否成立過失，端視該飲酒行為與本件被害人之死亡間有
    無相當因果關係為斷，非謂飲酒駕車即應負過失之責。查本
    件車禍之發生，係因被害人瞬間跨越分向限制線侵入被告車
    道所致，已如前述，是縱使被告並未飲酒或其酒測值符合標
    準而具一般正常人之反應及判斷能力，在此情況下，亦無法
    為任何避煞行為以避免被害人發生死亡之結果，從而，自難
    認被告酒醉駕車行為與被害人車禍身亡間有相當因果關係，
    而令被告負本件肇事責任。
四、綜上所述，本件車禍係被害人駕駛之車輛瞬間跨越分向限制
    線逆向侵入被告車道，而撞及被告車輛所致，被告駕駛於其
    車道上對被害人突然違規侵入其車道之行為，並無預見及注
    意之可能性，且被告雖有飲酒而不能安全駕駛之情形，惟不
    論其飲酒與否，在上開情況下，均無從避免本件車禍結果之
    發生，故其酒醉駕車顯與本件事故發生並無相當因果關係，
    自難認被告有本件肇事之過失責任。此外，復查無其他積極
    證據足資證明被告有何公訴人所指此部分過失致死之犯行，
    自屬不能證明被告此部分犯罪，依前揭說明，就被告被訴過
    失致死部分，自應依法諭知無罪之判決。
據上論斷，應依刑事訴訟法第299條第1項前段、第301條第1項，
刑法第第185條3、第41條第1項前段，罰金罰鍰提高標準條例第2
條，判決如主文。
本案經檢察官黃鴻達到庭執行職務。
中　　華　　民　　國　　94　　年　　4　　月　　29　　日
                  刑事第三庭審判長法  官  鄭景文
                                  法  官  曾雨明
                                  法  官  王美婷
以上正本證明與原本無異。
對於本件判決如有不服，應於收受送達後10日內，向本院提出上
訴書狀，上訴於臺灣高等法院，並按他造當事人之人數附具繕本
。
中　　華　　民　　國　　94　　年　　4　　月　　29　　日
                                  書記官  劉珍珍
附錄論罪法條
刑法第185條之3
服用毒品、麻醉藥品、酒類或其他相類之物，不能安全駕駛動力
交通工具而駕駛者，處1年以下有期徒刑、拘役或30,000 元以下
罰金。
